臺灣高等法院刑事判決
109年度上訴字第3056號
上  訴  人  
即  被  告  李明雄



選任辯護人  粘怡華律師
(法扶律師)          
上列上訴人因毒品危害防制條例案件，不服臺灣基隆地方法院10
9年度訴字第157號，中華民國109年6月20日第一審判決（起訴案
號：臺灣基隆地方檢察署108年度偵字第1039號、第2771號），
提起上訴，本院判決如下：
    主  文
上訴駁回。
    事  實
一、李明雄明知海洛因、甲基安非他命分別係毒品危害防制條例
    第2 條第2 項第1 款、第2 款所列管之第一、二級毒品，不
    得非法販賣、轉讓及持有，竟分別為下列犯行：
  ㈠基於販賣第二級毒品甲基安非他命以營利之犯意，先後於附
    表一所示之時、地，分別以附表一所示之數量、金額及方式
    ，販賣第二級毒品甲基安非他命予張凱勝、林文程以牟利。
  ㈡基於轉讓第一級毒品海洛因之犯意，先後於附表二所示之時
    、地，分別以附表二所示之數量及方式，無償轉讓第一級毒
    品海洛因予張凱勝、林咸志。
    嗣員警偵辦購毒者張凱勝、林文程涉嫌另案違反毒品危害防
    制條例案件，經張凱勝、林文程向員警供稱毒品上游為李明
    雄，而為警循線查悉上情。
二、案經基隆市警察局移送臺灣基隆地方檢察署檢察官偵查起訴
    。
    理  由
壹、證據能力
　　按被告以外之人於審判外之言詞或書面陳述，除法律有規定
    者外，不得作為證據。惟按被告以外之人，於審判外之陳述
    ，雖不符刑事訴訟法第159 條之1 至第159 條之4 之規定，
    而經當事人於審判程序同意作為證據，法院審酌該言詞陳述
    或書面陳述作成時之情況，認為適當者亦得為證據。刑事訴
    訟法第159 條之5 第1 項定有明文。本案所涉被告以外之人
    於審判外所為之陳述及所製作之文書，檢察官、被告李明雄
    、辯護人於本院審判期日中，均未爭執其證據能力，且本院
    審酌結果，認該證據資料製作時之情況，尚無違法不當及證
    明力明顯過低之瑕疵，以之作為證據應屬適當，依上開規定
    ，認該等供述證據均具證據能力。又卷內之文書證據，亦無
    刑事訴訟法第159條之4 之顯有不可信之情況與不得作為證
    據之情形，本院審酌上開證據資料製作時之情況，尚無違法
    不當及證明力明顯過低之瑕疵，亦認為以之作為證據應屬適
    當，是依刑事訴訟法第159 條至第159 條之5 規定，所引用
    之卷證所有證據，如下揭所示均有證據能力，合先敘明。
貳、認定事實所憑證據及理由　　
一、上揭事實，業據被告李明雄於偵查、原審及本院審理時均坦
    承不諱（見臺灣基隆地方檢察署108 年度偵字第1039號卷-
    下稱偵字第1039號卷，第13頁至第19頁、第199 頁至第207 
    頁、第217 頁至第233 頁，同署108 年度偵字第2771號卷-
    下稱偵字第2771號卷，第9 頁至第16頁、第189 頁至第191
    頁、本院第135頁），核與證人張凱勝、林文程、林咸志於
    警詢及偵查中、證人廖悅谷於偵查中證述之情節相符（見偵
    字第1039號卷第37頁至第38頁、第55頁至第57頁、第147 頁
    至第149 頁、第247 頁至第253 頁、第273 頁至第277頁，
    偵字第2771號卷第71頁至第80頁、第185頁至第189 頁、第1
    91 頁、第259 頁至第269 頁），足認被告前開出於任意性
    之自白與事實相符。
二、按我國查緝販賣毒品，一向執法甚嚴，對於販賣毒品者尤科
    以重度刑責，又販賣毒品既係違法行為，當非可公然為之，
    亦無公定價格，且容易分裝並增減份量，而每次買賣之價量
    ，可能隨時依雙方關係深淺、資力、需求量及對行情之認知
    、來源是否充裕、購買者被查獲時供述購買對象之可能風險
    之評估等情形，而異其標準，非可一概而論；販賣之利得，
    除被告坦承犯行或價量俱臻明確外，委難察得實情，販賣之
    人從價差或量差中牟利之方式雖異，其意圖營利之販賣行為
    則同一。兼以毒品通常量微價高，販賣者確有暴利可圖，茍
    非意圖販賣營利，一般人焉有可能甘冒重度刑責而販賣毒品
    。又販賣毒品者，其主觀上須有營利之意圖，且客觀上有販
    賣之行為，即足構成，至於實際上是否已經獲利，則非所問
    （最高法院104 年度台上字第407 號判決意旨參照）。經查
    ，被告為智識正常之成年人，其與張凱勝、林文程既非至親
    或摯友關係，苟無利益可圖，被告當無甘冒重罪風險，無償
    親自送交毒品之理，又被告於本院審理中自承每次可從購入
    之毒品拿取一些施用作為利得等語。（見本院卷第134頁）
    ，故被告主觀上均係基於營利之販賣意圖而為如附表一所示
    之毒品交易行為，應堪認定。
三、綜上所述，本案事證明確，被告犯行均堪認定，應予依法論
    科。　　
參、論罪
一、按行為後法律有變更者，適用行為時之法律。但行為後之法
    律有利於行為人者，適用最有利於行為人之法律，刑法第2
    條第1項定有明文。經查：被告行為後，毒品危害防制條例
    第4條於109年1月15日經總統公布修正，並於同年7月15日施
    行，而109年7月15日修正施行前毒品危害防制條例第4條第2
    項係規定：「製造、運輸、販賣第二級毒品者，處無期徒刑
    或7年以上有期徒刑，得併科1千萬元以下罰金。」；109年7
    月15日修正施行後毒品危害防制條例第4條第2項則規定：「
    製造、運輸、販賣第二級毒品者，處無期徒刑或10年以上有
    期徒刑，得併科1千5百萬元以下罰金。」。修正前毒品危害
    防制條例第17條第2項規定：「犯第4條至第8條之罪於偵查
    及審判中均自白者，減輕其刑。」修正後則規定：「犯第4
    條至第8條之罪於偵查及歷次審判中均自白者，減輕其刑。
    」經比較新舊法規定，修正後之毒品危害防制條例第4條第2
    項提高刑度，又修正後危害防制條例第17條第2項已限縮於
    「偵查及『歷次』審判中均自白者」始有減輕其刑之適用，是
    被告行為後之法律並未較有利，依刑法第2條第1項前段規定
    ，自應適用行為時即109年7月15日修正施行前毒品危害防制
    條例第4條第2項、第17條第2項之規定處罰。　　
二、按海洛因、甲基安非他命分別係毒品危害防制條例第2 條第
    2 項第1 款、第2 款所列管之第一、二級毒品，不得非法販
    賣、轉讓及持有。核被告如附表一所為，均係犯修正前毒品
    危害防制條例第4 條第2 項之販賣第二級毒品罪（共2 罪）
    ；如附表二所為，均係犯毒品危害防制條例第8 條第1 項之
    轉讓第一級毒品罪（共2 罪）。被告持有第一級毒品海洛因
    、第二級毒品甲基安非他命之低度行為，各為轉讓第一級毒
    品、販賣第二級毒品之高度行為所吸收，均不另論罪。被告
    所犯上開4 罪，犯意各別，行為互殊，應予分論併罰。又毒
    品危害防制條例第8 條第6 項固規定：「轉讓毒品達一定數
    量者，加重其刑至2 分之1 ，其標準由行政院定之」，行政
    院並已公布轉讓第一級毒品加重其刑之數量標準為淨重5 公
    克以上，惟被告如附表二所示之轉讓第一級毒品犯行，實際
    轉讓數量不詳，復查無證據證明被告轉讓之海洛因達淨重5 
    公克，依罪疑唯輕原理，自無適用上開規定加重其刑之必要
    ，併此敘明。
三、被告前因施用毒品案件，經原審法院以103 年度訴字第673 
    號判決各判處有期徒刑7 月、2 月確定，再經原審法院以10
    4 年度聲字第1016號裁定應執行有期徒刑8 月確定；又因施
    用毒品案件，經原審法院以104 年度訴字第441 號判決判處
    有期徒刑9 月確定。上開二案接續執行，於105 年5 月31日
    縮短刑期假釋並付保護管束，嗣於105 年11月7 日保護管束
    期滿，假釋未經撤銷，未執行之刑以已執行完畢論等情，有
    本院被告前案紀錄表在卷可查。其於受有期徒刑之執行完畢
    後，5 年以內故意分別再犯本件有期徒刑以上之罪，皆構成
    刑法第47條第1 項所定之累犯。又被告前案係犯施用毒品案
    件，本件竟犯罪質更重之販賣、轉讓毒品案件，足見被告有
    特別惡性、對於刑罰反應力薄弱，參以司法院大法官釋字第
    775 解釋文解釋要旨，如附表一所示販賣第二級毒品罪之法
    定本刑為無期徒刑部分，依法不得加重其刑外，其餘部分依
    刑法第47條第1 項規定加重最低本刑，皆無違罪刑相當原則
    ，爰予加重之。
四、被告於偵查及審判中均自白如附表一、二所示販賣第二級毒
    品、轉讓第一級毒品犯行，已如前述，爰均依修正前毒品危
    害防制條例第17條第2 項規定減輕其刑，如附表一所示販賣
    第二級毒品罪之法定本刑有期徒刑及罰金刑部分，及如附表
    二所示之轉讓第一級毒品罪部分，並依法先加後減之。
五、按刑之量定，為求個案裁判之妥當性，法律固賦予法院裁量
    權，但此項裁量權之行使，除應依刑法第57條規定，審酌行
    為人及其行為等一切情狀，為整體之評價，並應顧及比例原
    則與平等原則，使罪刑均衡，輕重得宜，以契合社會之法律
    感情。又刑法第59條規定犯罪之情狀可憫恕者，得酌量減輕
    其刑，其所謂「犯罪之情狀」，與同法第57條規定科刑時應
    審酌之一切情狀，並非有截然不同之領域，於裁判上酌減其
    刑時，應就犯罪一切情狀（包括第57條所列舉之10款事項）
    ，予以全盤考量，審酌其犯罪有無可憫恕之事由（即有無特
    殊之原因與環境，在客觀上足以引起一般同情，以及宣告法
    定最低度刑，是否猶嫌過重等等），以為判斷（最高法院95
    年度台上字第6157號判決意旨參照）。經查，被告如附表一
    所示之販賣第二級毒品犯行，販賣對象為2 人，販賣次數計
    有2 次，而如附表二所示之轉讓第一級毒品犯行，轉讓對象
    為2 人，轉讓次數為2 次，且各次販賣、轉讓之數量非多等
    情，固據認定如前。然販賣、轉讓毒品影響社會治安甚鉅，
    本不宜輕縱，且被告如附表一、二所示之犯行，因均合於毒
    品危害防制條例第17條第2 項之減刑要件，經此法定減輕事
    由減輕其刑後，已無法重情輕之情形，爰不再依刑法第59條
    規定減輕其刑。
肆、上訴駁回之理由
一、原審詳查後，認被告上開犯行明確，適用毒品危害防制條例
    第4 條第2 項、第8 條第1 項、第17條第2 項、第19條第1
    項，刑法第11條、第47條第1 項、第51條第5 款、第38條第
    4 項、第38條之1 第1 項前段、第3 項、第40條之2 第1 項
    ，並審酌毒品造成諸多社會問題，並危害國民之身心健康，
    被告為圖賺取不法利益，竟販賣甲基安非他命予他人，並恣
    意轉讓海洛因予他人，致使毒害蔓延，及被告始終坦承犯行
    ，犯後態度尚可，及販賣第二級毒品之次數、數量、金額，
    以及轉讓第一級毒品之次數、數量等一切情狀，分別量處有
    期徒刑3年7月、3年8月、8月、8月，並定應執行刑為4年6月
    。另就沒收部分以：未扣案之門號0000000000號行動電話1 
    支（含SIM 卡1 張）係供被告如附表一編號1 、附表二所示
    犯行所用之物乙節，不問屬於被告與否，依毒品危害防制條
    例第19條第1 項及刑法第38條第4 項之規定，分別宣告沒收
    ，併諭知於全部或一部不能沒收或不宜執行沒收時，追徵其
    價額。又被告如附表一編號1 所示之販賣毒品犯行，犯罪所
    得未據扣案，爰依刑法第38條之1 第1 項前段及第3 項規定
    宣告沒收，併諭知於全部或一部不能沒收或不宜執行沒收時
    ，追徵其價額。核其認事用法並無違誤，量刑及沒收亦屬妥
    適，應予維持。
二、被告上訴意旨以：被告坦承有販賣及轉讓犯行，但因本身是
    施用毒品之人，販賣及轉讓數量輕微，與買毒者跟轉讓對象
    都是同為吸食毒品的朋友，只是互通有無，希望考量此情狀
    以刑法第59條減輕其刑。又被告前科只是施用，戕害自己身
    心，跟本案販毒的罪質不同，不應依照累犯加重，故請求再
    予從輕量刑等語。然按量刑輕重係屬事實審法院得依職權自
    由裁量之事項，苟已斟酌刑法第57條各款所列情狀而未逾越
    法定刑度，不得遽指為違法（最高法院72年台上字第6696號
    判例意旨參照）。而本件應依累犯規定加重其刑，業如前述
    ，原審判決已經詳細記載量刑審酌各項被告犯罪情節及犯罪
    後之態度等一切情狀，並予以綜合考量，依刑法第47 條第1
    項累犯規定加重其刑後，在法定刑內量處其刑，難謂有何違
    反比例、平等原則過苛之情形。再按犯罪之情狀顯可憫恕，
    認科以最低度刑仍嫌過重者，得酌量減輕其刑，刑法第59條
    定有明文。本條所謂「犯罪之情狀可憫恕」，自係指裁判者
    審酌第57條各款所列事項以及其他一切與犯罪有關之情狀之
    結果，認其犯罪足堪憫恕者而言，即必於審酌一切之犯罪情
    狀，在客觀上顯然足以引起一般同情，認為縱予宣告法定最
    低刑度猶嫌過重者，始有其適用（最高法院38年台上字第16
    號、45年台上字第1165號、51年台上字第899 號判例可資參
    照），至於犯罪動機、犯罪手段或犯罪後態度等情狀，僅可
    為法定刑內從輕科刑之標準（最高法院99年度台上字第1289
    號判決意旨可參），本件被告明知施用毒品戕害身心，若知
    悉他人涉犯毒癮，應鼓勵他人求助戒毒相關醫療院所，難認
    以提供毒品予他人戒癮即為情堪憫恕之事由。又販賣第二級
    毒品罪最重可處無期徒刑，被告經上揭減刑事由後，已大幅
    降低販賣毒品罪之最低本刑，難認有何情輕法重，在客觀上
    足以引起一般同情而可堪憫恕之處，自無適用刑法第59條規
    定酌減其刑之餘地。是以，被告猶執前詞提起上訴，指摘原
    判決不當，均無理由，應予駁回。
據上論斷，應依刑事訴訟法第368條，判決如主文。　　
本案經檢察官翁健剛提起公訴，檢察官劉斐玲到庭執行職務。
中　　華　　民　　國　　109 　年　　10　　月　　21　　日
                  刑事第八庭    審判長法　官  陳世宗
                                      法　官  吳勇毅
                                      法　官  呂寧莉
以上正本證明與原本無異。
如不服本判決，應於收受送達後20日內向本院提出上訴書狀，其
未敘述上訴之理由者並得於提起上訴後20日內向本院補提理由書
（均須按他造當事人之人數附繕本）「切勿逕送上級法院」。
                                      書記官  賴資旻
中　　華　　民　　國　　109 　年　　10　　月　　21　　日

附表一：販賣第二級毒品部分

編號 販賣對象 販賣時間 販賣地點      犯罪事實（新臺幣）  販賣毒品種類、數量及金額（新臺幣） 原審罪名及宣告刑      沒收  1（即起訴書犯罪事實欄一㈠） 張凱勝 107 年3月11日下午2 時14分不久後某時 基隆市仁愛區南榮路64巷之衣美整所自助洗衣店對面 李明雄以其所有之門號0000000000號行動電話與張凱勝聯繫，約定於左列時、地為右列種類、數量及金額之毒品交易，再由李明雄依約於左列時、地交付右列毒品予張凱勝，並當場先向張凱勝收取1,000 元後，再於同日晚間向張凱勝收取1,000 元。 販賣第二級毒品甲基安非他命（約1 公克），金額2,000 元（已付訖）。 李明雄販賣第二級毒品，累犯，處有期徒刑參年柒月。 未扣案之門號○○○○○○○○○○號行動電話壹支（含SIM 卡壹張）及犯罪所得新臺幣貳仟元均沒收，於全部或一部不能沒收或不宜執行沒收時，追徵其價額。  2（即起訴書犯罪事實欄一㈡） 林文程 107 年4月21日前之同月間某二時點 ①新北市瑞芳區魚坑路之某修車廠、②新北市瑞芳區東和路與中山路口之OK便利商店 李明雄與林文程聯繫後，約定於左列時、地為右列種類、數量及金額之毒品交易，再由李明雄依約接續於左列時、地交付右列毒品予林文程，惟尚未向林文程收取右列對價。  販賣第二級毒品甲基安非他命（約6 公克），金額9,000 元（未支付）。 李明雄販賣第二級毒品，累犯，處有期徒刑參年捌月。 無 

附表二：轉讓第一級毒品部分

編號  轉讓對象  轉讓時間  轉讓地點       犯罪事實  轉讓毒品種類、數量 原審罪名及宣告刑       沒收   1（即起訴書犯罪事實欄二㈠）  張凱勝 107 年3月24日晚間9 時46分不久後某時 李明雄址設基隆市○○區○○路000號之住處內 李明雄以其所有之門號0000000000號行動電話與張凱勝、林咸志二人聯繫，約定左列轉讓時間、地點，再由李明雄轉讓右列毒品予張凱勝。 第一級毒品海洛因（淨重未達5 公克，約可供施打1 次之數量） 李明雄轉讓第一級毒品，累犯，處有期徒刑捌月。 未扣案之門號○○○○○○○○○○號行動電話壹支（含SIM 卡壹張）沒收，於全部或一部不能沒收或不宜執行沒收時，追徵其價額。  2（即起訴書犯罪事實欄二㈡）  林咸志 107 年3月24日晚間9 時46分不久後某時 李明雄址設基隆市○○區○○路000號之住處內 李明雄以其所有之門號0000000000號行動電話與張凱勝、林咸志二人聯繫，約定左列轉讓時間、地點，再由李明雄轉讓右列毒品予林咸志。 第一級毒品海洛因（淨重未達5 公克，約可供施打1 次之數量） 李明雄轉讓第一級毒品，累犯，處有期徒刑捌月。 未扣案之門號○○○○○○○○○○號行動電話壹支（含SIM 卡壹張）沒收，於全部或一部不能沒收或不宜執行沒收時，追徵其價額。